臺灣彰化地方法院刑事判決　　　　　　　95年度易字第1002號
公　訴　人　臺灣彰化地方法院檢察署檢察官
被　　　告　甲○○
　　　　　　　　　　（
上列被告因詐欺案件，經檢察官聲請簡易判決處刑（95年度偵緝
字第408 號），本院彰化簡易庭認不宜以簡易判決處刑（95年彰
簡字第594 號），簽移本院刑事庭依通常程序審理，本院判決如
下：
    主    文
甲○○幫助連續意圖為自己不法之所有，以詐術使人將本人之物
交付，處有期徒刑陸月，如易科罰金，以銀元佰元折算壹日。
    犯罪事實
一、緣甲○○因失業缺錢花用，又於循報紙廣告應徵工作時，對
    方表示已不缺人，但願意以新臺幣（下同）3,000 元之代價
    購買伊之郵局帳戶使用，竟即因此於能預見無故蒐集他人之
    存摺、帳戶使用者，將可能藉此收購之存摺、帳戶，自行或
    轉由他人遂行財產上犯罪之目的之情況下，基於容認該結果
    發生亦不違背其本意之不確定幫助詐欺取財之犯意，先於民
    國93年7 月20日前往郵局將伊所開立之中華郵政股份有限公
    司蘆洲光華路郵局（起訴書誤載為蘆洲郵局）儲金帳戶（局
    號：000000-0號、帳號：000000-0號，下稱光華路郵局）之
    密碼申請變更，再於完成密碼變更後數日內某時，在臺北縣
    板橋市之臺北縣政府警察局海山分局斜對面之道路旁，以
    3,000 元之價格將上揭帳戶之存摺、印章及提款卡出售予自
    稱「阿南」（音同）之真實姓名年籍不詳成年男子，並告知
    提款卡密碼，而當場取得3,000 元之報酬。「阿南」取得上
    揭帳戶之存摺、提款卡等物後，即有真實姓名年籍不詳之成
    年詐騙犯罪成員，基於意圖為自己不法所有之概括犯意，以
    甲○○所交付之上揭帳戶為犯罪工具，先後：(1)於93年8 月
    下旬某日起迄同年9 月3 日間，數次撥打電話向丙○○佯稱
    其中獎可得獎金30萬元，但須先匯款加入會員及購買該公司
    股票始得領獎，嗣再改稱所匯款項係港元而非新臺幣等語，
    致丙○○不疑有詐而陷於錯誤，依對方之指示，分別於附表
    編號1 所示之時間、地點，將附表編號1 所示之金額匯入上
    開光華路郵局甲○○之帳戶中（匯款時間、地點及金額詳參
    附表所示）；(2)於93年9 月9 日前約一星期之某日起迄93年
    9 月11日間，數次撥打電話向乙○○（住彰化縣轄內）佯稱
    其中獎可得獎金80萬元，但須先繳納保證金62,080元，嗣再
    稱需匯款53,000元購買該公司股票，後再改稱所匯款項係港
    元而非新臺幣，需補匯85,600元，最後又佯稱所匯購買股份
    款項投資賽馬獲得700 萬港元獎金，須先繳納稅款472,500
    元等語，致乙○○不疑有詐而陷於錯誤，依對方之指示，分
    別於附表編號2 所示之時間、地點，將附表編號2 所示之金
    額匯入上開光華路郵局甲○○之帳戶中（匯款時間、地點及
    金額詳參附表所示）。
二、案經彰化縣警察局移送臺灣彰化地方法院檢察署檢察官偵查
    起訴。
    理    由
一、訊據被告甲○○固不否認將上開郵局帳戶之存摺、印章及提
    款卡販賣予「阿南」之事實，惟矢口否認有何幫助詐欺取財
    之犯行，辯稱：「阿南」說帳戶係供其公司使用，伊沒想到
    會被用來作為詐欺取財之工具云云。
二、經查：
  (一)被告曾開立上揭光華路郵局帳戶，並於93年7 月20日變更密
    碼後，將該帳戶之存摺、印章及提款卡交付予「阿南」，並
    告知密碼及取得3,000 元報酬乙節，為被告所坦承，並有卷
    附之郵政存簿儲金立帳申請書、立帳帳戶局號基本資料及客
    戶歷史交易清單各1 份在卷可憑；而被告將上開帳戶之存摺
    、印章及提款卡交付予「阿南」後，旋即有真實姓名年籍不
    詳之成年男女向被害人丙○○、乙○○進行詐騙，致渠二人
    陷於錯誤，而分別於附表所示之時間、地點，依指示將附表
    所示金額匯入被告上揭光華路郵局帳戶內等情，業經證人即
    被害人丙○○、乙○○於警詢中（公訴人、被告於準備程序
    及審理中均不爭執其證據能力，本院亦認為適當，依刑事訴
    訟法第159 條之5 規定，具有證據能力）指訴綦詳，並有客
    戶歷史交易清單1 份附卷可稽。則被告交付予「阿南」之上
    開光華路郵局帳戶已經他人用作為詐欺取財之工具，且已有
    被害人丙○○、乙○○遭詐騙而匯款入該帳戶並經提領一空
    之事實，應堪確定。
  (二)被告雖以前詞置辯，惟按刑法上之故意非僅指直接故意，尚
    包含間接故意，所謂間接故意係指行為人對於構成犯罪事實
    ，預見其發生而其發生並不違反其本意，刑法第13條第2 項
    定有明文，且幫助犯之成立以行為人主觀上認識被幫助者正
    欲從事犯罪或係正在從事犯罪，且該犯罪有既遂之可能，而
    其行為足以幫助他人實現構成要件者，即具有幫助故意，不
    以行為人確知被幫助者係犯何罪名為必要。而自政府開放金
    融業申請設立以來，金融機構大量增加，一般人申請存款帳
    戶極為容易、便利，故如係基於正當用途而有使用帳戶之必
    要，通常需用人得以自己名義申請辦理即可，本無假手他人
    之必要，亦無須價購他人存摺帳戶使用，更無將存款存放於
    不相識人帳戶之理，則倘「阿南」非將被告提供之存摺帳戶
    作為犯罪所得存提進出及其他不法之用途，豈須隱匿自己真
    實姓名而向被告收購存摺帳戶使用？且本案被告於出售交付
    前揭帳戶時，已滿30歲，國中畢業，並有辦理動產擔保交易
    的經驗，此經被告供明在卷（參本院審判筆錄第7 頁），伊
    應具有相當之社會經驗，對該自稱「阿南」之成年男子何以
    願意以3,000 元之代價取得素不相識者之郵局帳戶，豈能無
    疑？況詐騙集團利用他人存摺帳戶作為被害人匯入款項之交
    易媒介，以隱匿真正犯罪者身分及資金流向之犯罪模式，業
    經大眾傳播媒體再三披露，任何會接觸電視、報紙之人，均
    可輕易、頻繁接觸此類之報導或政府反詐騙之宣導，而被告
    於本院審理中自承當初係看報紙廣告前去應徵工作，才會答
    應出售上揭帳戶，亦知道有詐騙集團騙錢之事等語（參本院
    審判筆錄第5 、6 頁），顯見被告不但對最近幾年社會上之
    詐騙案件已有聽聞，亦有閱覽報紙之能力及經驗，則以被告
    之學歷及社會生活經驗，伊對上揭使用人頭帳戶詐騙之犯罪
    手法自亦無從諉為不知；再參酌被告自陳伊係於應徵工作時
    ，經「阿南」表示可以出售帳戶換取現金，始決定出售上揭
    帳戶，及伊知道帳戶出售後沒有辦法控制別人如何使用帳戶
    ，縱使他人做違法使用亦同等語（參本院審判筆錄第5 、8
    頁），足徵被告為了取得現金，不但不在乎「阿南」係素不
    相識之陌生人，對於對方如何使用帳戶亦毫不在意。是被告
    在此情形下猶將其所有之上開郵局帳戶出售交付予「阿南」
    並收取對價，「阿南」嗣將該帳戶用來供他人作為詐欺取財
    之用，應為被告所容許，即其發生亦不違反被告之本意，被
    告顯具有不確定幫助犯罪之故意。至被告辯稱伊不知帳戶會
    被用來供作詐騙使用云云，顯係卸責之詞，不足採信。從而
    ，本件事證明確，被告犯行堪以認定。
三、論罪科刑：
  (一)被告行為後，刑法於94年2 月2 日修正公布、刑法施行法於
    95年6 月14日修正公布，並均於95年7 月1 日施行，其中刑
    法第339 條第1 項詐欺取財罪雖未修正，但其法定刑得科或
    併科1 千元以下罰金，依修正後刑法施行法增訂第1 條之1
    規定：「中華民國94年1 月7 日刑法修正施行後，刑法分則
    編所定罰金之貨幣單位為新臺幣。94年1 月7 日刑法修正時
    ，刑法分則編未修正之條文定有罰金者，自94年1 月7 日刑
    法修正施行後，就其所定數額提高為30倍。但72年6 月26日
    至94年1 月7 日新增或修正之條文，就其所定數額提高為3
    倍」及刑法第33條第5 款修正為：「主刑之種類如下：五、
    罰金：新臺幣1 千元以上，以百元計算之」等規定，是依修
    正後之法律，刑法第339 條第1 項詐欺取財罪所得科處之罰
    金刑最高為新臺幣3 萬元、最低為新臺幣1 千元；然依被告
    行為時之刑罰法律，即罰金罰鍰提高標準條例第1 條前段規
    定之提高倍數10倍、現行法規所定貨幣單位折算新臺幣標準
    第2 條規定以新臺幣元3 倍折算之及修正前刑法第33條第5
    款規定之罰金最低額1 元計算，該罪之罰金刑最高額雖與新
    法同為新臺幣3 萬元，然最低額已有不同。因此，比較上述
    修正前、後之法律，自以被告行為時關於科處罰金刑之法律
    較有利於被告，應適用被告行為時之法律即修正前刑法第33
    條第5 款，罰金罰鍰提高標準條例第1 條前段，現行法規所
    定貨幣單位折算新臺幣條例第2 條之規定。
  (二)刑法第30條雖就幫助犯之法條文字為部份修正，然此修正僅
    為法理之明文化，非屬法律之變更，自無庸依刑法第2 條第
    1 項為新舊法有利之比較，而應直接適用裁判時之法律（最
    高法院95年11月7 日第21次刑事庭會議決議參照）。
  (三)按連續幫助與幫助連續原屬有別，如基於概括犯意，多次幫
    助他人犯罪，為連續幫助；如以一幫助行為，幫助他人連續
    犯罪，則為幫助連續，就幫助犯言，僅有一次之犯罪行為（
    最高法院86年度臺上字第5680號、87年度臺上字第3865號判
    決參照）。查「阿南」等不法犯罪份子連續多次詐欺被害人
    丙○○、乙○○等人，致渠等陷於錯誤而交付財物，其時間
    緊接，手段同一，所觸犯犯罪構成要件相同之罪名，顯係基
    於概括犯意而為之，為連續犯之裁判上一罪關係，應論以連
    續詐欺取財罪。而被告甲○○僅交付存摺、印章、金融卡予
    他人並告知密碼，雖未參與上開犯罪之構成要件行為，然其
    顯係以幫助他人犯罪之意思，實施詐欺取財構成要件以外之
    行為，且其以前開一交付存摺、印章、金融卡之幫助行為，
    幫助他人犯前開連續詐欺取財犯行，自應構成幫助連續詐欺
    取財之犯罪。
  (四)又本案被告為幫助犯，僅有一次幫助行為，是以正犯雖為連
    續犯已如上述，然關於被告犯罪部分之比較新舊法，應無庸
    就連續犯予以比較，併此陳明。
  (五)是核被告所為，係犯刑法第30條第1 項前段、第339 條第1
    項之幫助連續詐欺取財罪。又被告係幫助他人實施詐欺取財
    罪，應依刑法第30條第2 項之規定，按詐欺取財正犯之刑減
    輕之。而被告雖於95年8 月7 日因違反動產擔保交易法案件
    經法院判處有期徒刑4 月確定，並於95年11月3 日易科罰金
    執行完畢（參卷附之臺灣高等法院被告前案紀錄表），惟本
    案犯罪時間係在上開案件執行完畢前，自無累犯加重其刑之
    適用，附此敘明。爰審酌被告僅因個人經濟困難，一時貪圖
    小利而提供存摺、提款卡等物予他人犯罪使用，造成遭受詐
    騙之人追查贓款及實際犯罪行為人發生阻礙，對於社會治安
    具有相當之危害性，及其犯罪動機、目的、手段、以及於犯
    罪後於本院審理中雖承認出售帳戶之事實，但仍未坦白承認
    幫助詐欺取財之犯行，顯然欠缺反省之心，且於偵、審中均
    係經通緝始到案之態度等一切情狀，量處如主文所示之刑，
    並依下述標準諭知易科罰金之折算標準，以示懲儆。
  (六)被告行為後，刑法第41條第1 項前段關於易科罰金折算標準
    之規定，業於94年2 月2 日修正公布，並於95年7 月1 日施
    行，由「犯最重本刑為5 年以下有期徒刑以下之刑之罪，而
    受6 個月以下有期徒刑或拘役之宣告，因身體、教育、職業
    、家庭之關係或其他正當事由，執行顯有困難者，得以1 元
    以上3 元以下折算1 日，易科罰金。」修正為「犯最重本刑
    為5 年以下有期徒刑以下之刑之罪，而受6 個月以下有期徒
    刑或拘役之宣告者，得以新臺幣1 千元、2 千元或3 千元折
    算1 日，易科罰金。」應依刑法第2 條第1 項規定，適用最
    有利於行為人之法律（最高法院95年第8 次刑事庭會議決議
    第3 點第2 項參照）。而修正前刑法第41條第1 項前段之易
    科罰金折算標準，依修正刪除前之罰金罰鍰提高標準條例第
    2 條規定，應就其原定數額提高為100 倍折算1 日，並依現
    行法規所定貨幣單位折算新臺幣條例第2 條規定，以新臺幣
    元3 倍折算之，亦即，修正前刑法第41條第1 項前段之易科
    罰金折算標準，最高為以銀元300 元即新臺幣900 元折算為
    1 日，經比較新、舊法結果，應以被告行為時之法律即舊法
    較有利於被告，依刑法第2 條第1 項前段規定，是本案自應
    適用被告行為時之法律即修正前刑法第41條第1 項前段，修
    正刪除前罰金罰鍰提高標準條例第2 條規定，併諭知易科罰
    金之折算標準。【按依刑法第2 條第1 項但書適用有利於行
    為人之法律時，除有特別規定，及事關執行如易服勞役、易
    科罰金、易以訓誡、數罪併罰之定執行刑及緩刑等，不應適
    用舊法者外，既認行為時法為有利於行為人，即不容對於其
    他關係條文，復參用裁判時法，以紊系統，原最高法院著有
    29年上字第52 5號判例可參，該判例雖於94年12月13日經最
    高法院94年度第17次刑事庭會議決議以不合時宜為由不再援
    用，並於95年5 月23日經最高法院以95年度第8 次刑事庭決
    議認易服勞役、易科罰金、數罪併罰之定執行刑於法律修正
    時，均應為新舊法有利不利之比較，而緩刑則無庸比較，直
    接適用新法，然仍可知於29年上字第525 號判例停止援用前
    ，依該判例見解，有關易服勞役、易科罰金、易以訓誡、數
    罪併罰之定執行刑及緩刑之事項，於法律修正時，均無庸為
    新舊法比較，亦無與其他論罪科刑條文綜合比較、一體適用
    之關係，應直接適用新法；縱最高法院嗣認上開事項均無庸
    比較新舊法不當，停止援用該判例，並於95年度第8 次刑事
    庭決議表示易服勞役、易科罰金、數罪併罰之定執行刑於法
    律修正時，均應為新舊法有利不利之比較，惟依現在仍有效
    之24年上字第4634號判例及95年度第8 次刑事庭決議，就應
    綜合比較及一體適用之範圍，仍均未將易刑處分（即易服勞
    役、易科罰金）及數罪併罰之定執行刑納入綜合比較及一體
    適用之範圍，故本院認易刑處分（即易服勞役、易科罰金）
    及數罪併罰之定執行刑，雖應比較新舊法，但並無應與本刑
    論罪科刑之規定一體適用之必要，應另行單獨予以比較適用
    ，此觀諸倘被告犯二罪，其中一罪經比較後應適用新法，另
    一罪經比較後應適用舊法時，根本不可能依一體適用原則直
    接適用新法或舊法定應執行刑猶明，附此敘明】。
據上論斷，應依刑事訴訟法第452 條、第299 條第1 項前段，刑
法刑法2 條第1 項前段、第30條第1 項前段、第2 項、第339 條
第1 項、（修正前）第41條第1 項前段，罰金罰鍰提高標準條例
第1 條前段、（修正刪除前）第2 條，判決如主文。
本案經檢察官劉世豪到庭執行職務。
中　　華　　民　　國　　96　　年　　1 　　月　　30　　日
                  刑事第四庭    審判長法  官  周淡怡
                                      法  官  周莉菁
                                      法  官  吳永梁
以上正本證明與原本無異。
如不服本判決，應於判決送達後10日內，向本院提出上訴狀（須
附繕本）。
告訴人或被害人對於判決如有不服具備理由請求檢察官上訴者，
其上訴期間之計算係以檢察官收受判決正本之日期為準。
中　　華　　民　　國　　96　　年　　1 　　月　　31　　日
                                      書記官  陳美敏
附表：
┌──┬────┬────────┬──────┬─────────┐
│編號│被害人  │匯款時間（民國）│  匯款地點  │匯款金額（新台幣）│
├──┼────┼────────┼──────┼─────────┤
│    │        │93年9月2日      │竹山郵局    │52,080元          │
│    │        ├────────┼──────┼─────────┤
│ 1  │丙○○  │93年9月2日      │竹山郵局    │10,000元          │
│    │        ├────────┼──────┼─────────┤
│    │        │93年9月3日      │竹山郵局    │53,000元          │
├──┼────┼────────┼──────┼─────────┤
│    │        │93年9月9日      │苑裡郵局    │62,080元          │
│    │        ├────────┼──────┼─────────┤
│    │        │93年9月10日     │通霄郵局    │53,000元          │
│ 2  │乙○○  ├────────┼──────┼─────────┤
│    │        │93年9月10日     │秀水郵局    │85,600元          │
│    │        ├────────┼──────┼─────────┤
│    │        │93年9月13日     │秀水郵局    │472,500元         │
└──┴────┴────────┴──────┴─────────┘
附錄本案論罪科刑法條全文：
中華民國刑法第30條
幫助他人實行犯罪行為者，為幫助犯。雖他人不知幫助之情者，亦同。
幫助犯之處罰，得按正犯之刑減輕之。
中華民國刑法第339條
意圖為自己或第三人不法之所有，以詐術使人將本人或第三人之
物交付者，處5年以下有期徒刑、拘役或科或併科1千元以下罰金
。
以前項方法得財產上不法之利益或使第三人得之者，亦同。
前二項之未遂犯罰之。
